臺灣臺北地方法院民事裁定
111年度消債清字第39號
聲  請  人  
即債務人    施政男（原名：施永吉）


代  理  人  許文哲律師（法扶律師）
相  對  人  
即債權人    台北富邦商業銀行股份有限公司

法定代理人  程耀輝  


相  對  人  
即債權人    花旗（台灣）商業銀行股份有限公司


法定代理人  莫兆鴻  


代  理  人  陳正欽  
相  對  人  
即債權人    聯邦商業銀行股份有限公司

法定代理人  林鴻聯  
代  理  人  陳彧    
相  對  人  
即債權人    元大商業銀行股份有限公司
                      設臺北市○○區○○○路0段00號0至0、0樓及00號0樓
法定代理人  翁健    
代  理  人  黃勝豐  
相  對  人  
即債權人    凱基商業銀行股份有限公司


法定代理人  魏寶生  


相  對  人  
即債權人    台新國際商業銀行股份有限公司

法定代理人  吳東亮  
相  對  人  
即債權人    滙誠第一資產管理股份有限公司

法定代理人  莊仲沼  
相  對  人  
即債權人    新光行銷股份有限公司

法定代理人  李明新  
代  理  人  鄭穎聰  
相  對  人  
即債權人    台灣金聯資產管理股份有限公司

法定代理人  施俊吉  


相  對  人  
即債權人    臺灣銀行股份有限公司

法定代理人  許志文  
代  理  人  柯中偉  
相  對  人  
即債權人    勞動部勞工保險局     

法定代理人  陳琄  
相  對  人  
即債權人    衛生福利部中央健康保險署         

法定代理人  李伯璋  
上列當事人因消費者債務清理事件聲請清算，本院裁定如下：
    主  文
聲請人施政男（原名：施永吉）自民國一一一年四月六日下午四
時起開始清算程序。
命司法事務官進行本件清算程序。
    理  由
一、按債務人不能清償債務或有不能清償之虞者，得依本條例所
    定更生或清算程序，清理其債務；債務人對於金融機構負債
    務者，在聲請更生或清算前，應向最大債權金融機構請求協
    商債務清償方案，或向其住、居所地之法院或鄉、鎮、市、
    區調解委員會聲請債務清理之調解，消費者債務清理條例（
    下稱消債條例）第3條、第151條第1項分別定有明文。此係
    採前置協商主義，是債務人於協商程序中，自應本於個人實
    際財產及收支狀況，依最大誠信原則，商討解決方案。如終
    究不能成立協商，於聲請更生或清算時，法院審酌上開條文
    所謂「不能清償或有不能清償之虞」，允宜綜衡債務人全部
    收支、信用及財產狀況，評估是否因負擔債務，而不能維持
    人性尊嚴之最基本生活條件，所陳報之各項支出，是否確屬
    必要性之支出，如曾有協商方案，其條件是否已無法兼顧個
    人生活之基本需求等情，為其判斷之準據。又法院開始清算
    程序之裁定，應載明其年、月、日、時，並即時發生效力。
    法院裁定開始更生或清算程序後，得命司法事務官進行更生
    或清算程序，必要時，得選任律師、會計師或其他適當之自
    然人或法人1人為監督人或管理人，復為同條例第83條第1項
    、第16條第1項所明定。
二、本件聲請意旨略以：聲請人因積欠無擔保債務新臺幣（下同
    ）170萬1,975元，雖曾依消債條例之規定，向本院聲請調解
    ，惟經調解不成立，顯有不能清償債務之情事。為此，爰向
    本院聲請清算等語。
三、經查：
（一）聲請人於民國110年12月22日提出本件清算聲請前，曾於1
      08年12月2日具狀向本院聲請調解，經本院以108年度北司
      調字第617號消債調解事件受理在案，嗣經本院司法事務
      官於同年12月18日召開調解程序，惟因聲請人及債權人均
      未到場，致調解不成立，業經本院調閱上開卷宗審核無誤
      ，並有聲請人提出之調解不成立證明書在卷可參（見消債
      清卷第61頁）。是以，本院自應綜合聲請人目前全部收支
      及財產狀況，評估其是否已達不能維持符合人性尊嚴之最
      低生活條件，而有「不能清償債務或有不能清償之虞」之
      情形。
（二）聲請人名下僅有郵局存款2元，有郵局存摺封面及內頁影
      本、108至109年度綜合所得稅各類所得資料清單、全國財
      產稅總歸戶財產查詢清單、法務部高額壽險資訊連結作業
      、國泰人壽保險股份有限公司111年1月11日函、新光人壽
      保險股份有限公司111年1月13日函、遠雄人壽保險事業股
      份有限公司111年1月13日書函、中國人壽保險股份有限公
      司111年1月13日函、臺灣期貨交易所股份有限公司111年1
      月12日函、中華郵政股份有限公司111年1月14日函、三商
      美邦人壽保險股份有限公司111年1月12日函、保誠人壽保
      險股份有限公司111年1月12日函、宏泰人壽保險股份有限
      公司111年1月17日函、合作金庫人壽保險股份有限公司11
      1年1月13日書函、英屬百慕達商安達人壽保險股份有限公
      司台灣分公司111年1月12日函、台新人壽保險股份有限公
      司111年1月18日函、台灣人壽保險股份有限公司111年1月
      19日函、臺銀人壽保險股份有限公司111年1月18日函、法
      商法國巴黎人壽保險股份有限公司台灣分公司111年1月10
      日函、元大人壽保險股份有限公司111年1月18日函、全球
      人壽保險股份有限公司111年1月13日函、南山人壽保險股
      份有限公司111年1月18日函、英屬百慕達商友邦人壽保險
      股份有限公司台灣分公司111年1月22日函、國際康健人壽
      保險股份有限公司111年1月18日函、臺灣集中保管結算所
      股份有限公司111年1月22日函、第一金人壽保險股份有限
      公司111年1月24日函、富邦人壽保險股份有限公司111年1
      月27日陳報狀、安聯人壽保險股份有限公司111年3月8日
      函在卷可稽（見消債清卷第41至45、89、179、195、227
      、231、251至253、263至265、297、305至307、315、325
      至359、373至381、487頁）。又聲請人固曾於95年5月5日
      申請勞保老年一次給付，經核定實付金額為34萬8,870元
      ，並匯入聲請人合作金庫帳戶等情，有勞工保險被保險人
      投保資料表、勞動部勞工保險局111年1月10日函、勞保老
      年給付證明書可參（見消債清卷第49、153、441頁）。然
      聲請人陳稱該筆款項已全數用作生活必要費用而無所剩餘
      ，且因迄今已16年無留存領取時之帳戶資料等語（消債清
      卷第367至369頁）。衡諸上開一次給付之時間已久，且數
      額非鉅，堪認聲請人所述應屬非虛。又聲請人目前每月領
      有中低收入戶老人生活津貼（下稱老人津貼）7,759元，
      有臺北市政府社會局111年1月6日函及臺北市中山區公所1
      11年1月10日函在卷可稽（見消債清卷第145、151頁）；
      另聲請人自陳每年另領取臺北市政府重陽禮金3,000元（
      見消債清卷第367頁），平均每月領有慰問金共250元（計
      算式：3,000元÷12＝250元）；是聲請人每月收入應為8,00
      9元（計算式：7,759元＋250元＝8,009元）等情。又聲請人
      有扶養義務人即其成年子女各一名，固有臺北市中山區戶
      政事務所111年1月6日函及所附戶籍資料在卷可稽（見消
      債清卷第121至124頁）；然聲請人陳稱其子目前與其同住
      以分擔居住之生活開銷每月5,750元之方式作為扶養聲請
      人，故未另支付扶養費予聲請人等語（見消債清卷第489
      頁）。參諸聲請人所提其子全國財產稅總歸戶財產查詢清
      單、108至109年度綜合所得稅各類所得資料清單、勞工保
      險被保險人投保資料表及名下存摺明細（消債清卷第389
      至431頁），其子之經濟狀況並未較聲請人為佳，堪認聲
      請人陳稱其子僅以分擔家庭生活費用方式履行對聲請人之
      扶養義務，並未再另行支付扶養費予聲請人一節，應得採
      信。又經本院依聲請人之女戶籍址函詢其是否有實際扶養
      聲請人（消債清卷第149至150頁），該函經該址管理員代
      收後（消債清卷第363頁），轉予其女之同住家屬，該同
      住家屬具狀陳稱目前與該女失聯（消債清卷第309至313頁
      ），是亦難認聲請人之女有實際支付扶養費予聲請人。綜
      上，本院應以每月8,009元作為計算聲請人目前償債能力
      之依據。
（三）按債務人必要生活費用，以最近一年衛生福利部或直轄市
      政府所公告當地區每人每月最低生活費1.2倍定之，消債
      條例第64條之2第1項定有明文。次按債務人聲請更生或清
      算時所提財產及收入狀況說明書，其表明每月必要支出之
      數額，與本條例第64條之2第1項、第2項規定之認定標準
      相符者，毋庸記載原因、種類及提出證明文件，消債條例
      施行細則第21條之1第3項亦有明定。經查，聲請人自陳其
      目前與其子同住於租屋處即臺北市中山區房屋，並主張其
      每月必要生活費用依臺北市每人每月最低生活費之1.2倍
      即2萬2,418元計算等語（見消債清卷第27、367至369頁）
      ，有房屋租賃契約為佐（見消債清卷第385至388頁），堪
      認聲請人前開每月生活費用之必要支出數額為可採，該數
      額扣除聲請人之子協助分擔之5,750元，尚需1萬6,668元
      ，聲請人每月收入8,009元仍無以支應。依債權人所陳報
      聲請人現積欠之無擔保債務總額為450萬5,656元（見消債
      清卷第155至174、181至191、197至199、203至219、229
      至230、233至235、255至259、299至301、317至319頁）
      ，聲請人名下財產僅有存款2元，其每月收入扣除必要生
      活費用後已無餘額，堪認聲請人已處於不能清償之客觀經
      濟狀態，而有藉助清算制度調整其與債權人間之權利義務
      關係而重建其經濟生活之必要。
四、綜上所述，聲請人依其收支及財產狀況，確有不能清償債務
    之情事，致無法與全體債權人達成前置調解，且未經法院裁
    定開始更生程序或許可和解或宣告破產，聲請人復查無消債
    條例第6條第3項、第8條或第82條第2項所定駁回清算聲請之
    事由存在，則債務人聲請清算，應屬有據，爰裁定開始清算
    程序，並命司法事務官進行本件清算程序。
五、爰依首揭法條，裁定如主文。
中　　華　　民　　國 　111  　年　　4　　月　　 6　 　日
                  民事第二庭  法　官　林伊倫
以上正本係照原本作成。
本裁定不得抗告。
本裁定已於111年4月6日下午4時公告。
中　　華　　民　　國 　111  　年　　4　　月　　 6　 　日
                              書記官　黃品蓉